---
title: "Lab 3 - Stokastiska processer"
author: "Jessica Svensson, Erik Lind"
date: "2026-03-04"
output: html_document
---

### Användbara funktioner ifylld

```{r}
bd_process <- function(lambda, mu, initial_state = 0, steps = 100) {
  time_now <- 0
  state_now <- initial_state
  # Dessa vektorer ska byggas på i loopen nedan
  time <- 0
  state <- initial_state
  for (i in 1:steps) {
    # Tillstånd 3: 1 request körs, 2 i kön (resten nekas så upp till tillstånd 3 är endast intressant). Systemet är fullt så inga nya jobb kan köas så ankomst tid sätts till noll. Else: Alltid i ett tillstånd där den kan ta emot requests och därav blir intensiteten lambda.
    if (state_now == 3) {
      lambda_now <- 0
    } else {
      lambda_now <- lambda
    }
    # Om det är noll i kön så är det inget service avslut som behövs att göras. I resterande tillstånd 1-3 är det alltid 1 jobb minst som körs och därför finns det intensiteten mu. 
    if (state_now == 0) {
      mu_now <- 0
    } else {
      mu_now <- mu
    }
    # Tiden för tillståndbyte exp fördelad med paramterarna i uppgift 1
    time_to_transition <- rexp(1, rate = lambda_now + mu_now)
    # Om nästa hopp är serviceavslut eller ankomst
    
    if (runif(1) < mu_now/(lambda_now + mu_now)) { # Ett tal, för vi       vill ha en händelse generarad, om den är mindre än sannolikheten       för service så sker service annars arrival (+1)
      state_now <- state_now - 1
    } else {
      state_now <- state_now + 1
    }
    
    time_now <- time_now + time_to_transition # Tid efter nästa hopp       inträffat
    time <- c(time, time_now) # time vektorn - tidpunkter när              tillståndsbyten sker
    state <- c(state, state_now) # state vektorn - tillstånd processen     kommer till efter varje steg
}
  # Returnera en lista med de två vektorerna tid och state
  list(time = time, state = state)
}
```


# Uppgift 1

Tiden är exponentialfödelad med parameter $\lambda$ och $\mu$ döds. \\
$X(t) \sim Po(\lambda t)$. (SATS 5.1) \\
Sannolikheten för att gå upp ett steg ges av $P_{i, i+1} = \frac{\lambda_i}{\lambda_i + \mu_i}$. \\
Sannolikheten för att gå ned ett steg ges av $P_{i, i-1} = \frac{\mu_i}{\mu_i + \lambda_i}$. \\

$\frac{1}{6}$, $\frac{6}{7}$ \\
$T_\lambda \sim Exp(1)$, $T_\mu \sim Exp(5)$ \\

# Uppgift 2

### ankomst = 1, service = 5

```{r}
set.seed(950122)
forslag1 <- bd_process(lambda = 1, mu = 5)
state <- 0:3

time1 <- forslag1$time
state1 <- forslag1$state
plot(stepfun(time1[-1], state1),
  do.points = FALSE,
  xlab = "Tid",
  ylab = "Tillstånd",
  main = "",
  yaxt = "n")
axis(2, at = c(0, 1, 2, 3), las = 2)
```

### ankomst = 2, service = 5

```{r}
set.seed(950122)
forslag2 <- bd_process(lambda = 2, mu = 5)
state <- 0:3

time1 <- forslag2$time
state1 <- forslag2$state
plot(stepfun(time1[-1], state1),
  do.points = FALSE,
  xlab = "Tid",
  ylab = "Tillstånd",
  main = "",
  yaxt = "n")
axis(2, at = c(0, 1, 2, 3), las = 2)
```
### ankomst = 5, service = 5
```{r}
set.seed(950122)
forslag3 <- bd_process(lambda = 5, mu = 5)
state <- 0:3

time1 <- forslag3$time
state1 <- forslag3$state
plot(stepfun(time1[-1], state1),
  do.points = FALSE,
  xlab = "Tid",
  ylab = "Tillstånd",
  main = "",
  yaxt = "n")
axis(2, at = c(0, 1, 2, 3), las = 2)
```

# Uppgift 3: 500 steg istället

### ankomst = 1, service = 5
```{r}
set.seed(950122)
forslag1 <- bd_process(lambda = 1, mu = 5, steps = 500)
state <- 0:3

time1 <- forslag1$time
state1 <- forslag1$state
plot(stepfun(time1[-1], state1),
  do.points = FALSE,
  xlab = "Tid",
  ylab = "Tillstånd",
  main = "",
  yaxt = "n")
axis(2, at = c(0, 1, 2, 3), las = 2)
```
### ankomst = 2, service = 5
```{r}
set.seed(950122)
forslag2 <- bd_process(lambda = 2, mu = 5, steps = 500)
state <- 0:3

time1 <- forslag2$time
state1 <- forslag2$state
plot(stepfun(time1[-1], state1),
  do.points = FALSE,
  xlab = "Tid",
  ylab = "Tillstånd",
  main = "",
  yaxt = "n")
axis(2, at = c(0, 1, 2, 3), las = 2)
```
### ankomst = 5, service = 5
```{r}
set.seed(950122)
forslag3 <- bd_process(lambda = 5, mu = 5, steps = 500)
state <- 0:3

time1 <- forslag3$time
state1 <- forslag3$state
plot(stepfun(time1[-1], state1),
  do.points = FALSE,
  xlab = "Tid",
  ylab = "Tillstånd",
  main = "",
  yaxt = "n")
axis(2, at = c(0, 1, 2, 3), las = 2)
```
### Tiderna enligt uppgift:
```{r}
tid1 <- tail(forslag1$time, 1)
tid2 <- tail(forslag2$time, 1)
tid3 <- tail(forslag3$time, 1)

tid1
tid2
tid3
```
### Kommentar:

Förslag 3 ger kortast tid på 500 eftersom ankomst och service är högre, så händelserna inträffar tätare. Förslag 1 blir då längst för totala intensiteten är lägre. 

### Uppgift 4:

```{r}
print(forslag1)
```

### 1)
```{r}
# Input: något tillstånd, simulerad process
# Returnerar: andel tid som processen spenderade i tillståndet


proportion_in_state <- function(s, bdp) {
  time_spent <- 0
  
  for (i in 1:(length(bdp$state)-1))
    {
      if (bdp$state[i] == s) {
        time_spent <- time_spent + (bdp$time[i+1] - bdp$time[i])
        }
      else
        next
  }
  total_time <- tail(bdp$time,1)
  return (time_spent / total_time)
}
```
### 2)

### Förslag 1:
```{r}
set.seed(950122)
forslag1 <- bd_process(lambda = 1, mu = 5, steps = 1000)
forslag2 <- bd_process(lambda = 2, mu = 5, steps = 1000)
forslag3 <- bd_process(lambda = 5, mu = 5, steps = 1000)

#Förslag 1:

#tillstånd: 0:
time0 <- proportion_in_state(0,forslag1)
time0

#tillstånd: 1:
time1 <- proportion_in_state(1,forslag1)
time1

#tillstånd: 2:
time2 <- proportion_in_state(2,forslag1)
time2

#tillstånd: 3:
time3 <- proportion_in_state(3,forslag1)
time3
```
### Förslag 2:
```{r}
#Förslag 2:

#tillstånd: 0:
time0 <- proportion_in_state(0,forslag2)
time0

#tillstånd: 1:
time1 <- proportion_in_state(1,forslag2)
time1

#tillstånd: 2:
time2 <- proportion_in_state(2,forslag2)
time2

#tillstånd: 3:
time3 <- proportion_in_state(3,forslag2)
time3
```
### Förslag 3:
```{r}
#Förslag 2:

#tillstånd: 0:
time0 <- proportion_in_state(0,forslag3)
time0

#tillstånd: 1:
time1 <- proportion_in_state(1,forslag3)
time1

#tillstånd: 2:
time2 <- proportion_in_state(2,forslag3)
time2

#tillstånd: 3:
time3 <- proportion_in_state(3,forslag3)
time3
```

```{r}
# Skapa en lista med dina simulerade processer
processer <- list(F1 = forslag1, F2 = forslag2, F3 = forslag3)

# Beräkna andelen för varje tillstånd (0-3) för varje förslag
resultat_tabell <- sapply(processer, function(p) {
  sapply(0:3, function(s) proportion_in_state(s, p))
})

# Snygga till namnen
rownames(resultat_tabell) <- c("Tillstånd 0", "Tillstånd 1", "Tillstånd 2", "Tillstånd 3")
print(resultat_tabell)
```


### Kommentar:
Högst 5% av tiden får bufferten vara full. Den är full i tillstånd 3. Så om andelen tid i tillstånd 3 är mindre eller lika med 0.05 så är det acceptabelt. Kollar vi på time_3 ser vi att förslag 1 och 2 är "acceptabla".

### Uppgift 5:

Vi vill ha den stationära fördelningen för processen och se vilka förslag som bör vara acceptabla. Vi sätter enligt instruktionerna $\rho = \frac{\lambda}{\mu}$.

I stationärt läge gäller:
$\pi_1=\rho \pi_0$, $\pi_2=\rho^2 \pi_2$, $\pi_3=\rho^3 \pi_3$ och för unik lösning krävs: $\pi_0+\pi_1+\pi_2+\pi_3=1$. 

$\pi_0(1+\rho+\rho^2+\rho^3)=1$. Dividerar vi detta får vi:

$\pi_0 = \frac{1}{1+\rho+\rho^2+\rho^3}$. 

För generellt n gäller också:

$\pi_n= \frac{\rho^n}{1+\rho+\rho^2+\rho^3}$. 

För varje förslag blir det:

### Förslag 1:
$\lambda = 1, \mu = 5, \rho = 1/5 = 0.2$.

Nämnaren blir: $1 + 0.2 + 0.2^2 + 0.2^3=1.248$

Alltså:
$\pi_0 = \frac{1}{1.248} \approx 0.8013$
$\pi_1 = \frac{0.2}{1.248} \approx 0.1603$
$\pi_2 = \frac{0.04}{1.248} \approx 0.0321$
$\pi_3 = \frac{0.008}{1.248} \approx 0.0064$

--> sannolikhet för tillstånd 3 är 0.64% --> godkänt

### Förslag 2:
$\lambda = 2, \mu = 5, \rho = 2/5 = 0.4$.

Nämnaren blir: $1 + 0.4 + 0.4^2 + 0.4^3=1.624$

Alltså:
$\pi_0 = \frac{1}{1.624} \approx 0.6158$
$\pi_1 = \frac{0.4}{1.624} \approx 0.2463$
$\pi_2 = \frac{0.16}{1.624} \approx 0.0985$
$\pi_3 = \frac{0.064}{1.624} \approx 0.0394$

--> sannolikhet för tillstånd 3 är 3.94% --> godkänt

### Förslag 3:
$\lambda = 5, \mu = 5, \rho = 5/5 = 1$.

Nämnaren blir: $1 + 1 + 1^2 + 1^3=4$

Alltså:
$\pi_0 = \frac{1}{4} = 0.25$
$\pi_1 = \frac{1}{4} = 0.25$
$\pi_2 = \frac{1}{4} = 0.25$
$\pi_3 = \frac{1}{4} = 0.25$

Så $\pi_n = 0.25$

--> sannolikhet för tillstånd 3 är 25%, samma för alla --> EJ godkänt

Endast förslag 1 och 2 borde få godkänt utifrån instruktionerna på 5% buffert.